【裁判字號】    95,上易,1379
【裁判日期】    950914
【裁判案由】    違反著作權法
【裁判全文】
臺灣高等法院刑事判決                95年度上易字第1379號
    上  訴  人  臺灣桃園地方法院檢察署檢察官
    被      告  甲○○○音樂有限公司
    兼上代表人  丙○○
上列上訴人因被告違反著作權法案件，不服臺灣桃園地方法院93
年度簡上字第155號，中華民國95年5月30日第一審判決（起訴案
號：臺灣桃園地方法院檢察署92年度偵字第8031號），提起上訴
，本院判決如下：
    主  文
上訴駁回。
    理  由
一、本件聲請簡易判決處刑意旨略以：被告丙○○為被告甲○○
    ○音樂有限公司（下稱大船公司）之負責人，明知未取得著
    作權人同意，竟意圖營利，於民國91年9月5日向印度尼西亞
    之PT.UnggulCiptaPiranti唱片公司以1片1萬印尼盾（ 約新
    台幣【下同】40元）之價格購買如附表編號二所示音樂光碟
    100片及編號三所示音樂光碟50片，平行輸入前開光碟後 ，
    以1片70元之價格批售與劉麗花與林秀蓁（均另行偵辦） ，
    劉麗花與林秀蓁則在台北市台北火車站之專櫃門市以每片80
    元之價格販售，侵害已於91年6月1日取得印度尼西亞之P.T.
    WILHAN SATRIA NADA公司（以下簡稱「WILHAN公司」授權在
    台灣販賣前開2張音樂光碟之西霸企業有限公司（ 下稱西霸
    公司）之著作權。嗣經西霸公司於91年10月29日，在台北火
    車站二樓發覺劉麗花與林秀蓁販售前揭光碟，而循線查悉上
    情，因認被告丙○○所為，係違反92年7月9日修正公布前之
    著作權法（以下所稱之修正前著作權法均指上開「92年7月9
    日修正公布前之著作權法」）第87條第2款， 應依同法第93
    條第3款論處，被告大船公司應依同法第101條規定處罰金等
    語。
二、按著作權法第93條之罪，須告訴乃論，修正前著作權法第10
    0條定有明文。又著作財產權人得授權他人利用著作， 其授
    權利用之地域、時間、內容、利用方法或其他事項，依當事
    人之約定；其約定不明之部分，推定為未授權；非專屬授權
    之被授權人非經著作財產權人同意，不得將其被授與之權利
    再授權第三人利用；專屬授權之被授權人在被授權範圍內，
    得以著作財產權人之地位行使權利；著作財產權人在專屬授
    權範圍內，不得行使權利，修正前著作權法第37條第1、3、
    4項亦有明文。 而專屬授權之被授權人於其被授權之範圍內
    既獨占利用著作財產權，則其權利之被侵害與原著作財產權
    人之權利被侵害，並無不同，自係犯罪之直接被害人，而得
    依法提起告訴或自訴（最高法院86年度台上字第3612號刑事
    判決參照， 另著作權法於92年7月9日修正時其第37條第4項
    ，亦增列專屬授權之被授權人「並得以自己名義為訴訟上之
    行為」）。
三、按告訴人所提告訴意旨認，其係於91年6月1日與KEYBOARDRE
    CORDS公司簽立授權契約， 取得包括附表編號二、三所示視
    聽著作之獨家專屬在台灣及香港地區重製及發行授權，並提
    出授權契約書（及PT-PURNAMA SUARA PERSADA公司代表人Wa
    ijanto Gemilang出具之授權書）影本及中譯文各1份為憑（
    他字卷第3、30至46頁）。惟查：
(一)聲請簡易判決處刑意旨認「上開2視聽光碟之授權人為WILHA
    N公司」，已屬不符。 另被告批售予案外人劉麗花與林秀蓁
    販售，而為警查獲之視聽光碟係WILHAN公司製造發行，如附
    表編號一所示之光碟等情，有台灣台北地方法院檢察署92年
    度偵字第560號案卷節錄影本（見偵字卷第81至88頁， 含刑
    事案件移送書、告訴代理人、案外人劉麗花、林秀蓁警訊及
    偵訊筆錄、不起訴處分書）；至於附表編號二、三之視聽光
    碟係告訴人派人自行在市面上購得等情，亦據告訴人於告訴
    狀內陳明（他字卷第3頁），聲請簡易判決處刑意旨將上開2
    事實混而為一，將被告批售予案外人劉麗花與林秀蓁，並為
    警查獲之光碟誤為附表編號二、三之視聽光碟，亦有不符。
    是依聲請簡易判決處刑意旨所示，其起訴之範圍應僅限於「
    被告丙○○未得得著作權人（KEYBOARD RECORDS公司）之同
    意平行輸入如附表編號二、三所示之影視光碟，明知為侵害
    著作權之物，而在台灣地區內意圖營利而交付」；至於被告
    平行輸入附表編號一所示視聽光碟販賣部分，告訴人雖一併
    提起告訴，惟此部分之事實聲請簡易判決處刑書內並未敘及
    ，如與上開聲請簡易判決部分無裁判上或事實上一罪之關係
    者，難為起訴效力所及，本院自不得併予審理，先予說明。
(二)依告訴人提出之如附表編號一所示之視聽光碟及編號五至七
    錄音帶之外包裝上有關製造或發行者分別標明「WILHANRECO
    RDS」或「PT Musica Studio's」等字樣，並分別印有「WIL
    HAN」之商標或貼有「Musica」商標之雷射標籤（ 見原審卷
    第51頁告證四及第94頁證物袋內之錄音帶4捲）， 足以顯示
    該等視聽或錄音著作係該2公司製造、發行。 惟告訴人提出
    之上開附表編號二、三視聽光碟外包裝上有關發行或製造者
    之標示均係標示「PT SUARA CITRA SEJATI」，並無「KEYBO
    ARD RECORDS」或代理該公司簽約之「PT-PURNAMASUARAPERS
    ADA」（詳如後述）等2家公司名稱之記載， 亦未見該2家公
    司之商標或雷射標籤（見簡易審卷第52、53頁告證八）。是
    本件並無明確之證據足以證明KEYB OARD RECORDS公司為該2
    視聽著作之著作權人。從而，告訴人即無從自KEYBOARDRECO
    RDS公司取得上開2視聽著作之著作權授權。
(三)再者，依告訴人提出之上開授權契約書中有關授權範圍之約
    定如下：第2條授權人授權範圍（GRANT OF RIGHTS BYLIC
    ENSOR）第a項前段約定：「為了於本契約期間內，在授權區
    域內製造及銷售影音記錄之目的，鍵盤唱片在此賦予被授權
    人，在授權區域內，重製經鍵盤唱片在授權區域內所授權之
    母帶（KEYBOARD RECORDS here by grands to theLicensee
    the right to reproduce in the LicensedTerritory only
    Masters which are licensed by KEYBOARD RECORDS in th
    -e Licensed Territory for the purpose of manufact-ur
    ing and selling Records there from during the  term
    of this Agreement in the Licensed Territory）」。 依
    其內容觀之，授權人KEYBOARD RECORDS公司僅為一般之授權
    ，並未言及有授予西霸公司專屬授權之意思。況且，該契約
    書第11條第a項更進一步約定：「 被授權人不得將本契約所
    授予之權利、母帶或其他提供予被授權人之資料移轉、讓與
    或再授權，或以任何方式使本契約增加負擔（The Licensee
    shall not tranfer,assign,sub-license or in any way
    encumber this Agreement,the Licenses grantedherein,
    the Masters or other material furnished to theLicens
    ee here under.KEYBOARD RECORDS may assign its rights
    here under）」等語。綜合上開約定內容以觀，本件契約書
    中非但無「專屬授權」之記載，且依其約定，被授權人西霸
    公司不得將其依此契約取得之權利再授權他人行使。關於此
    點，證人（兼告訴代理人），即代表告訴人與KEYBOARDRECO
    RDS公司簽訂上開契約之西霸公司總經理乙○○（AFRIZAL）
    於原審94年11月7日審理時亦供稱：「（ 契約第十一條提到
    你們公司不能把這個契約權利移轉給別人或轉授權，是否如
    此？）是。．．（你如果在台是獨家，為何不能再轉授權給
    其他？）我只能夠在臺灣、香港製造、生產、銷售，不能再
    授權在授權地區之第三者去製造、販賣。（其他兩個契約權
    利是否一樣？）musica沒有給我香港的權利，keyboard可以
    賣到香港。但這兩家公司所授權給我的產品我不能再轉授權
    給其他公司。」等語（見原審審判筆錄第6頁）。 依此顯示
    ，本件告訴人西霸公司不得將其被授與之權利再授權第三人
    利用，可以認定。參酌上開著作權法第37條第3項規定（ 即
    「非專屬授權之被授權人非經著作財產權人同意，不得將其
    被授與之權利再授權第三人利用」）意旨， 上開KEYBOARD
    RECORDS公司授予告訴人之授權種類，應屬「非專屬授權」
    。
(四)至於告訴人雖另提出印尼之PT-PURNAMA SUARA PERSADA公司
    代表人Waijanto Gemilang於91年11月5日出具之授權書（
    LETTER OF AUTHORISATION），其內固載明：西霸公司係其
    公司在台灣、香港地區之錄音帶、CD、VCD等獨家被授權人
    （exclusive Licensee）等語（他字卷第30頁），證人乙○
    ○並據以主張西霸公司係KEYBOARD RECORDS公司之被專屬授
    權人（上開原審審判筆錄第6頁、原審95年4月19日審判筆錄
    第2頁）。然而， 上開告訴人與KEYBOARD RECORDS公司簽訂
    之授權契約書，其中KEYBOARD RECORDS公司部分係由PT-PUR
    NAMA SUARA PERSADA公司代表人Waijanto Gemilang 代表簽
    訂（他字卷第35頁）。惟其2者之關係為何， 代表告訴人公
    司簽約之證人乙○○於原審審理時，並未能明確之陳述（其
    原稱：「persada是這家公司的名稱， keyboard是那家公司
    登記的品牌。」，嗣原審辯護人以契約書開頭記載KEYBOARD
    RECO RDS是一家依據印尼法律登記之公司質疑後，證人乙○
    ○改稱：「keyboard是否是壹個公司我不太了解，但他簽約
    的時候有寫說他的公司是persada，一般在這個行業， 公司
    有好幾個名稱是很正常的。」（ 原審94年11月7日審判筆錄
    第7、8頁）。在此參與簽約之證人乙○○對於上開問題無法
    釐清之情況，且該授權書上亦未明確指稱「所證明之授權關
    係係西霸公司與KEYBOARD RECORDS公司之授權契約關係」，
    則PT-PURNA MA SUARA PERSADA公司代表人WaijantoGemilan
    g於91年11月5日出具之授權書，與本件告訴人西霸公司、KE
    YBOARD RECORDS公司間授權契約書是否有關，已難認定。退
    步言之，縱認該授權書所言，係指告訴人西霸公司與KEYBOA
    RD RECORDS公司上開授權契約書之授權關係，惟依上開授權
    契約書內容觀之，其等間之約定原係「非專屬授權」，已如
    前述；而依其授權契約之實質內容， 尤其是上開第11條第a
    項有關「被授權人不得將其被授與之權利再授權第三人利用
    」約定，並無任何修正，自難僅以上開授權書之記載，即認
    定告訴人之身分已由「非專屬授權」變更為「專屬授權」。
(五)本件告訴人既非如附表編號二、三所示視聽著作之被專屬授
    權人，則被告丙○○平行輸入上開視聽光碟銷售圖利，縱有
    侵害該等著作之著作權，參諸上開最高法院判決要旨所示，
    告訴人並非直接被害人，自不得提出告訴。其提出之「刑事
    告訴狀」及其代理人嗣後於偵訊中之陳述，應僅具有刑事告
    發之效力。而著作權法第93條之罪，須告訴乃論，亦如前述
    ，本件既未經合法告訴，起訴即屬欠缺訴追條件，依法自應
    為公訴不受理之判決。
四、至於被告丙○○平行進口附表編號一所示視聽光碟銷售營利
    之事實，雖經告訴人於告訴狀中敘及，惟此部分不在聲請簡
    易判決處刑範圍，已如前述。另告訴代理人林蓓玲律師曾於
    92年8 月12日本件偵查中提出刑事告訴理由(三)狀，陳稱：告
    訴人於91年4月4日與印尼之PT Musica Studio's公司簽立授
    權契約，取得該公司發行之錄音著作在台灣地區之獨家專屬
    授權，被告竟違法平行輸入其被授權之音樂產品在台銷售等
    語，惟並未具體指明被告違法平行進口及銷售之錄音光碟為
    何及侵害其何著作權（偵字卷第41至54頁），故檢察官之聲
    請簡易判決處刑書之犯罪事實欄並未將此部分列入，迨原審
    93年3月15日調查時， 上開告訴代理人當庭提出刑事告訴狀
    ，就上開PT Musica Studio's公司部分（即附表編號三至七
    所示錄音著作）為具體之指訴並提出告訴人自市面上購得之
    4捲錄音帶為證（簡易審卷第61至86頁）。從而， 被告平行
    進口附表編號三至七所示錄音帶銷售營利之事實，亦非本件
    聲請簡易判決處刑書所敘及之犯罪事實，亦堪認定。而本件
    聲請簡易判決處刑書起訴之犯罪事實，既未經合法告訴，應
    諭知為不受理判決，已如前述，則被告平行進口販賣附表編
    號一、四至七所示之視聽光碟、錄音帶營利之事實，即無法
    與起訴之事實構成裁判上或實質上一罪之關係，應由公訴人
    另行依法處理（況且，依告訴人與WILHAN公司間授權契約書
    之第11條第a項及與PT Musica Studio's 公司間授權契約書
    第16條第a項均存有與告訴人、 KEYBOARD RECORDS公司間授
    權契約書第11條第a項「 不得將其被授與之權利再授權第三
    人利用」相同之約定，且證人乙○○於原審審理時，就該等
    條文效力亦為相同之陳述，均如前述。 則告訴人依該2授權
    契約約定，是否具有專屬被授權人之地位，亦堪斟酌，併予
    說明）。末查，公訴人於原審94年3月7日準備程序及94年11
    月7日審理時就起訴之事實固補充稱：「 擴及簡易判決處刑
    書所認定之事實及（即）真品平行進口處刑書附表編號四到
    七之錄音帶」等語（見該2次筆錄第2項）。惟「檢察官、自
    訴人就公訴或自訴，一經提起（或追加），應就其公（自）
    訴事實之記載，以定其訴之範圍，刑事訴訟法並無於起訴後
    ，仍准許公（自）訴人再就原起訴事實為擴張變更之規定，
    縱有此種情形，法院對此擴張變更，因於法無據，當不受其
    拘束。檢察官所陳述之事實倘與先前（追加）起訴者，有實
    質上或裁判上一罪關係，則該陳述亦不過係促請法院注意，
    依刑事訴訟法第267條規定，對之一併加以審判而已， 此與
    在起訴事實效力所及範圍以外，另行變更擴張事實，係屬兩
    事」（最高法院94年度台上字第5324號刑事判決參照）。是
    公訴人於上開準備程序及審理所為之補充及擴充，既屬於法
    無據，本院當不受其拘束，且該部分又與起訴部分無裁判上
    或實質上一罪關係（如上所述） 自亦不得將上開2部分之事
    實予以審理。
五、原審因認簡易審判決時漏未審究檢察官聲請簡易判決處刑之
    犯罪事實（即被告平行進口販賣附表編號二、三所示視聽光
    碟營利之事實），並未經合法告訴，而為實體有罪判決，並
    將犯罪事實擴及未經檢察官聲請部分（即被告平行進口販賣
    附表編號一、四至七所示視聽光碟營利之事實），顯屬違誤
    。而將原簡易判決撤銷，並為公訴不受理之諭知。核無違誤
    ，公訴人上訴意旨仍執前詞認證人許文龍到庭證稱有專屬授
    權及授權書內容載有ＥＸＣＬＵＳＩＶＥ（專屬授權）等語
    ，認原審判決有誤，請求撤銷改判，惟此爭點已據原審於理
    由中詳予說明，上訴並無理由，應予駁回。
據上論斷，應依刑事訴訟法第368條，判決如主文。
本案經檢察官周誠南到庭執行職務。
中    華    民    國    95    年    9    月    14    日
                  刑事第４庭    審判長法  官  蔡秀雄
                                      法  官  黃金富
                                      法  官  周煙平
以上正本證明與原本無異。
不得上訴。
                                      書記官  蕭麗珍
中    華    民    國    95    年    9     月    21    日


司法院資訊處製作；財團法人民間司法改革基金會備份。
